# Como Usar este Livro {.unnumbered}

## Convenções e Organização

Este livro foi desenvolvido para ser **prático, reproduzível e didático**. Todos os exemplos de código R podem ser executados diretamente, e os dados utilizados estão disponíveis no diretório `resources/data/`.

### Organização dos Capítulos

O livro está dividido em **quatro partes principais**:

1. **Fundamentos e Teoria** — Conceitos básicos de confiabilidade, distribuições de vida útil e métodos de estimação.
2. **Análise e Modelagem Prática** — Técnicas de análise de dados de falha, modelagem Weibull e análise de sobrevivência.
3. **Estratégias de Manutenção** — Manutenção preventiva, preditiva e modelagem de sistemas complexos.
4. **Métodos Avançados e Aplicações** — Simulação Monte Carlo, estudos de caso industriais e governança de dados.

Cada capítulo inclui:

- **Teoria concisa** — Explicação dos conceitos fundamentais.
- **Exemplos práticos com R** — Código reproduzível e comentado.
- **Visualizações e tabelas** — Gráficos interpretativos e resumos estatísticos.
- **Exercícios** 📝 — Atividades para consolidar o aprendizado.

### Convenções de Código

Todo o código R é apresentado em blocos destacados e pode ser copiado diretamente:

```{r}
#| eval: false
#| echo: true

# Exemplo de código R
library(dplyr)
library(ggplot2)

# Carregar dados de exemplo
data <- read.csv("resources/data/falhas.csv")

# Análise exploratória
summary(data)
```

- **`#| eval: false`** indica que o código não será executado automaticamente (apenas exibido).
- **`#| echo: true`** indica que o código será mostrado no output final.

### Símbolos e Ícones

- 💡 **Exemplo prático** — Demonstração de aplicação real.
- 📝 **Exercício** — Atividade proposta para o leitor.
- 🔔 **Dica importante** — Informação relevante ou ponto de atenção.
- ⚠️ **Atenção** — Cuidado ou limitação a considerar.

### Referências Cruzadas

Figuras, tabelas e equações são numeradas e referenciadas ao longo do texto:

- **Figuras:** @fig-weibull
- **Tabelas:** @tbl-mtbf
- **Equações:** @eq-confiabilidade

## Requisitos de Software

Para reproduzir os exemplos deste livro, você precisará de:

### R (versão ≥ 4.0)

R é a linguagem de programação principal utilizada. Faça o download em: [https://www.r-project.org/](https://www.r-project.org/)

### RStudio Desktop ou VS Code

**RStudio** é o IDE recomendado para desenvolvimento em R: [https://posit.co/download/rstudio-desktop/](https://posit.co/download/rstudio-desktop/)

Alternativamente, você pode usar **VS Code** com as extensões:
- R (reditorsupport.r)
- Quarto (quarto.quarto)

### Quarto CLI

Este livro foi desenvolvido com **Quarto**, um sistema de publicação científica. Instale em: [https://quarto.org/docs/get-started/](https://quarto.org/docs/get-started/)

### Pacotes R Necessários

Os seguintes pacotes R são utilizados ao longo do livro:

```{r}
#| eval: false
#| echo: true

# Manipulação e visualização de dados
install.packages(c("tidyverse", "dplyr", "tidyr", "readr", "ggplot2", "plotly"))

# Análise de confiabilidade e sobrevivência
install.packages(c("survival", "flexsurv", "WeibullR", "reliability"))

# Tabelas e relatórios
install.packages(c("knitr", "kableExtra", "DT", "broom"))

# Machine learning e manutenção preditiva
install.packages(c("caret", "randomForest", "prophet", "anomalize"))

# Simulação
install.packages(c("simmer", "MASS"))
```

Para instalar todos os pacotes de uma vez:

```{r}
#| eval: false
#| echo: true

source("resources/install_packages.R")
```

## Estrutura de Arquivos e Dados

O projeto deste livro está organizado da seguinte forma:

```
QuartoBook/
├── _quarto.yml              # Configuração do livro
├── index.qmd                # Página inicial
├── preface.qmd              # Prefácio
├── requirements.qmd         # Este arquivo
├── setup.qmd                # Instruções de instalação
├── chapters/                # Capítulos principais
│   ├── 01-fundamentos.qmd
│   ├── 02-distribuicoes.qmd
│   └── ...
├── appendices/              # Apêndices
│   ├── A-pacotes.qmd
│   └── ...
├── resources/               # Recursos adicionais
│   ├── data/                # Dados de exemplo (CSV, RDS)
│   ├── scripts/             # Scripts R auxiliares
│   └── images/              # Imagens e figuras
├── docs/                    # Output renderizado (HTML)
└── references.bib           # Bibliografia
```

### Dados de Exemplo

Todos os datasets utilizados nos exemplos estão disponíveis em `resources/data/`:

- `falhas_bombas.csv` — Dados de falha de bombas industriais.
- `sensores_compressor.csv` — Dados de sensores para manutenção preditiva.
- `historico_motores.rds` — Histórico de manutenção de motores elétricos.

## Como Executar os Exemplos

### No RStudio

1. Abra o arquivo `.qmd` desejado.
2. Clique em **"Run"** para executar os chunks de código individualmente.
3. Use **Ctrl+Shift+K** para renderizar o documento completo.

### No VS Code

1. Instale as extensões Quarto e R.
2. Abra o arquivo `.qmd`.
3. Use **Ctrl+Enter** para executar linhas de código.
4. Execute `quarto preview` no terminal para visualizar o livro completo.

### Via Terminal

Para renderizar o livro completo:

```bash
quarto render
```

Para visualizar com hot reload:

```bash
quarto preview
```

## Reprodutibilidade

Este livro foi desenvolvido com práticas de **ciência de dados reproduzível**:

- Todos os dados de exemplo estão versionados.
- Códigos são testados e validados.
- Sessões R são gerenciadas com `.Rprofile`.
- Outputs são congelados com `freeze: auto` no Quarto.

Para garantir reprodutibilidade, recomendamos:

```{r}
#| eval: false
#| echo: true

# Verificar versão do R
R.version.string

# Listar pacotes instalados
installed.packages()[, c("Package", "Version")]
```

## Dúvidas e Suporte

Para dúvidas, sugestões ou relato de erros:

- **GitHub Issues:** [https://github.com/SEU_USER/QuartoBook/issues](https://github.com/SEU_USER/QuartoBook/issues)
- **Email:** rafael@example.com

---

**Boa leitura e bons estudos!** 🚀
