# Probabilidades e Distribuições para Vida Útil

## Introdução

Este capítulo apresenta as principais distribuições de probabilidade utilizadas para modelar o tempo até a falha de componentes e sistemas.

## Distribuição Exponencial

A distribuição exponencial é o modelo mais simples, caracterizada por **taxa de falha constante**.

### Função Densidade de Probabilidade

$$
f(t) = \lambda e^{-\lambda t}, \quad t \geq 0
$$ {#eq-exp-pdf}

### Função Confiabilidade

$$
R(t) = e^{-\lambda t}
$$ {#eq-exp-reliability}

### Propriedades

- Taxa de falha constante: $\lambda(t) = \lambda$
- Sem memória: $P(T > s+t | T > s) = P(T > t)$
- MTTF = $1/\lambda$

### Exemplo em R

```{r}
#| label: exp-example
#| warning: false

library(tidyverse)

lambda <- 0.01  # taxa de falha
t <- seq(0, 500, by = 10)

# Funções
pdf_exp <- dexp(t, rate = lambda)
cdf_exp <- pexp(t, rate = lambda)
reliability <- 1 - cdf_exp
hazard <- rep(lambda, length(t))

# Dataframe
df <- data.frame(t, pdf_exp, cdf_exp, reliability, hazard)

# Plot confiabilidade
ggplot(df, aes(x = t, y = reliability)) +
  geom_line(color = "steelblue", linewidth = 1.2) +
  labs(title = "Confiabilidade - Exponencial",
       x = "Tempo", y = "R(t)") +
  theme_minimal()
```

## Distribuição Weibull

A distribuição Weibull é a **mais utilizada** em engenharia de confiabilidade por sua flexibilidade.

### Função Densidade de Probabilidade

$$
f(t) = \frac{\beta}{\eta}\left(\frac{t}{\eta}\right)^{\beta-1} e^{-(t/\eta)^\beta}
$$ {#eq-weibull-pdf}

### Parâmetros

- **β (beta)**: parâmetro de forma
  - β < 1: taxa de falha decrescente (mortalidade infantil)
  - β = 1: taxa de falha constante (equivale à exponencial)
  - β > 1: taxa de falha crescente (desgaste)

- **η (eta)**: parâmetro de escala (vida característica)

### Função Confiabilidade

$$
R(t) = e^{-(t/\eta)^\beta}
$$ {#eq-weibull-reliability}

### Taxa de Falha

$$
\lambda(t) = \frac{\beta}{\eta}\left(\frac{t}{\eta}\right)^{\beta-1}
$$ {#eq-weibull-hazard}

### Exemplo em R

```{r}
#| label: weibull-example

# Diferentes formas
beta_values <- c(0.5, 1, 1.5, 2.5)
eta <- 100
t <- seq(0, 200, by = 1)

df_weibull <- expand.grid(t = t, beta = beta_values) %>%
  mutate(
    reliability = exp(-(t/eta)^beta),
    hazard = (beta/eta) * (t/eta)^(beta-1),
    beta_label = paste("β =", beta)
  )

# Plot taxa de falha
ggplot(df_weibull, aes(x = t, y = hazard, color = beta_label)) +
  geom_line(linewidth = 1) +
  labs(title = "Taxa de Falha - Weibull",
       x = "Tempo", y = "λ(t)",
       color = "Parâmetro") +
  theme_minimal()
```

## Distribuição Lognormal

A distribuição lognormal é adequada para processos onde o **logaritmo do tempo** até a falha segue distribuição normal.

### Função Densidade

$$
f(t) = \frac{1}{t\sigma\sqrt{2\pi}} e^{-\frac{(\ln t - \mu)^2}{2\sigma^2}}
$$ {#eq-lognormal-pdf}

### Parâmetros

- **μ (mu)**: média do logaritmo
- **σ (sigma)**: desvio padrão do logaritmo

### Quando Usar

- Falhas causadas por **fadiga**
- Processos de **degradação** multiplicativos
- Tempos de reparo

### Exemplo em R

```{r}
#| label: lognormal-example

mu <- log(100)
sigma <- 0.5
t <- seq(0, 300, by = 1)

df_lognormal <- data.frame(
  t = t,
  pdf = dlnorm(t, meanlog = mu, sdlog = sigma),
  reliability = 1 - plnorm(t, meanlog = mu, sdlog = sigma)
)

ggplot(df_lognormal, aes(x = t, y = reliability)) +
  geom_line(color = "darkgreen", linewidth = 1.2) +
  labs(title = "Confiabilidade - Lognormal",
       x = "Tempo", y = "R(t)") +
  theme_minimal()
```

## Comparação de Distribuições

```{r}
#| label: comparison
#| fig-width: 10
#| fig-height: 6

t <- seq(0, 200, by = 1)

df_comp <- data.frame(
  t = t,
  Exponencial = exp(-0.01 * t),
  Weibull = exp(-(t/100)^2),
  Lognormal = 1 - plnorm(t, meanlog = log(100), sdlog = 0.5)
) %>%
  pivot_longer(cols = -t, names_to = "Distribuição", values_to = "R(t)")

ggplot(df_comp, aes(x = t, y = `R(t)`, color = Distribuição)) +
  geom_line(linewidth = 1.2) +
  labs(title = "Comparação de Distribuições",
       x = "Tempo", y = "Confiabilidade") +
  theme_minimal() +
  theme(legend.position = "top")
```

## Escolha do Modelo

| Distribuição | Quando Usar | Taxa de Falha |
|--------------|-------------|---------------|
| **Exponencial** | Falhas aleatórias, componentes eletrônicos | Constante |
| **Weibull** | Maioria dos casos industriais, flexível | Variável |
| **Lognormal** | Fadiga, degradação multiplicativa | Não-monótona |

## Exercícios

📝 **Exercício 1**: Ajuste uma distribuição Weibull a dados de falha e estime β e η.

📝 **Exercício 2**: Compare o ajuste de exponencial vs. Weibull usando teste de qualidade de ajuste.

📝 **Exercício 3**: Simule 1000 tempos de falha de uma distribuição Weibull(β=2, η=100) e verifique se a média empírica se aproxima da teórica.

## Resumo

🔔 **Pontos-chave:**

- Exponencial: modelo simples, taxa constante
- Weibull: mais flexível, amplamente usado
- Lognormal: adequado para fadiga e degradação
- Escolha do modelo depende do mecanismo de falha

---

**Próximo capítulo:** Estimativa de Parâmetros e Inferência
