# Medidas de Performance Operacional na Mineração {#sec-performance-mineracao}

## Introdução

A medição e o monitoramento de performance operacional são fundamentais para a gestão eficaz de operações de mineração. Este capítulo apresenta as principais medidas utilizadas para avaliar o desempenho de equipamentos, especialmente caminhões fora de estrada, e os processos associados.

## Ciclo de Processos de Carregamento e Transporte {#sec-ciclo-processos}

### Descrição do Ciclo Operacional

O ciclo operacional de um caminhão fora de estrada em uma mina a céu aberto consiste nas seguintes etapas:

1. **Posicionamento para Carregamento**
   - Manobra até a pá carregadeira ou escavadeira
   - Tempo típico: 1-3 minutos

2. **Carregamento**
   - Enchimento da caçamba com material
   - Número de passes: 3-6 (dependendo do tamanho da escavadeira)
   - Tempo típico: 2-5 minutos

3. **Transporte Carregado**
   - Deslocamento até o ponto de descarga (britador, pilha de estéril)
   - Velocidade média: 30-50 km/h (varia com rampa e condições da pista)
   - Tempo: variável (5-30 minutos)

4. **Descarga**
   - Basculamento da caçamba
   - Tempo típico: 1-2 minutos

5. **Retorno Vazio**
   - Retorno à frente de carregamento
   - Velocidade média: 40-60 km/h
   - Tempo: variável

```{r}
#| label: fig-ciclo-operacional
#| fig-cap: "Representação do ciclo operacional de um caminhão fora de estrada"
#| echo: false
#| eval: false

library(DiagrammeR)

grViz("
digraph ciclo_operacional {
  graph [rankdir = LR, bgcolor = transparent]

  node [shape = box, style = filled, fillcolor = lightblue,
        fontname = Helvetica, fontsize = 10]

  Fila [label = 'Fila para\\nCarregamento']
  Carreg [label = 'Carregamento\\n2-5 min', fillcolor = lightgreen]
  Transp [label = 'Transporte\\nCarregado\\n5-30 min', fillcolor = lightyellow]
  Descarga [label = 'Descarga\\n1-2 min', fillcolor = lightcoral]
  Retorno [label = 'Retorno\\nVazio\\n5-20 min', fillcolor = lightgray]

  Fila -> Carreg -> Transp -> Descarga -> Retorno -> Fila

  {rank = same; Carreg; Descarga}
}
")
```

### Tempo de Ciclo

O **tempo de ciclo** é a soma de todas as etapas:

$$
T_{ciclo} = T_{fila} + T_{carreg} + T_{transp} + T_{descarga} + T_{retorno}
$$

Fatores que influenciam o tempo de ciclo:

- Distância de transporte
- Condições da pista (manutenção, umidade, rampa)
- Capacidade do operador
- Compatibilidade equipamento de carga × caminhão
- Organização do tráfego

### Produtividade

A produtividade é calculada como:

$$
Produtividade = \frac{Capacidade \times Ciclos \times Disponibilidade \times Utilização}{Tempo}
$$

```{r}
#| label: exemplo-produtividade
#| warning: false

# Exemplo de cálculo de produtividade
calcular_produtividade <- function(capacidade_ton, tempo_ciclo_min,
                                   disponibilidade, utilizacao,
                                   horas_operacao = 24) {
  ciclos_por_hora <- 60 / tempo_ciclo_min
  ciclos_totais <- ciclos_por_hora * horas_operacao * disponibilidade * utilizacao
  producao_diaria <- capacidade_ton * ciclos_totais

  return(list(
    ciclos_hora = ciclos_por_hora,
    ciclos_dia = ciclos_totais,
    producao_ton_dia = producao_diaria
  ))
}

# Exemplo: Caminhão 240 ton
resultado <- calcular_produtividade(
  capacidade_ton = 240,
  tempo_ciclo_min = 25,
  disponibilidade = 0.85,
  utilizacao = 0.90,
  horas_operacao = 24
)

cat("Ciclos/hora:", round(resultado$ciclos_hora, 2), "\n")
cat("Ciclos/dia:", round(resultado$ciclos_dia, 1), "\n")
cat("Produção (ton/dia):", format(round(resultado$producao_ton_dia), big.mark = "."), "\n")
```

## Status do Equipamento {#sec-status-equipamento}

### Classificação de Estados Operacionais

Os equipamentos de mineração são classificados em diferentes estados ao longo do tempo:

#### 1. **Operando (OP)**
- Equipamento realizando sua função produtiva
- Exemplos: Carregando, transportando, descarregando

#### 2. **Em Espera (EM)**
- Equipamento disponível mas não operando
- Exemplos: Fila para carregamento, aguardando descarga

#### 3. **Em Manutenção (MA)**
- **Preventiva (MP)**: Manutenção programada
- **Corretiva (MC)**: Reparo de falha não planejada
- **Inspeção (MI)**: Verificações de rotina

#### 4. **Indisponível (IN)**
- Falta de operador
- Condições ambientais adversas
- Falta de frente de trabalho

### Diagrama de Estados

```{r}
#| label: fig-estados-equipamento
#| fig-cap: "Diagrama de estados de um equipamento de mineração"
#| echo: false
#| eval: false

grViz("
digraph estados {
  graph [rankdir = TB, bgcolor = transparent]

  node [shape = oval, style = filled, fontname = Helvetica]

  OP [label = 'OPERANDO', fillcolor = '#2ECC71']
  EM [label = 'EM ESPERA', fillcolor = '#F39C12']
  MP [label = 'MANUTENÇÃO\\nPREVENTIVA', fillcolor = '#3498DB']
  MC [label = 'MANUTENÇÃO\\nCORRETIVA', fillcolor = '#E74C3C']
  IN [label = 'INDISPONÍVEL', fillcolor = '#95A5A6']

  OP -> EM [label = '  sem demanda  ']
  EM -> OP [label = '  demanda  ']
  OP -> MP [label = '  programação  ']
  OP -> MC [label = '  falha  ']
  MP -> OP [label = '  conclusão  ']
  MC -> OP [label = '  reparo  ']
  {OP EM MP MC} -> IN [label = '  fatores externos  ', style = dashed]
  IN -> EM [label = '  normalização  ', style = dashed]
}
")
```

### Registro de Dados

Os sistemas de gestão de manutenção (CMMS) e de despacho (FMS - Fleet Management System) registram:

- **Timestamps**: Início e fim de cada estado
- **Código de parada**: Motivo da interrupção
- **Localização**: Onde ocorreu a parada
- **Responsável**: Quem executou a manutenção
- **Componentes**: Sistemas afetados

## Elementos de Suporte {#sec-elementos-suporte}

### Infraestrutura de Suporte à Operação

Para que os caminhões operem eficientemente, diversos elementos de suporte são necessários:

#### 1. **Manutenção de Pistas**
- Nivelamento e compactação
- Controle de poeira (irrigação)
- Drenagem adequada
- Sinalização e iluminação

#### 2. **Abastecimento**
- Estações de abastecimento estrategicamente localizadas
- Tempo de abastecimento: 10-15 minutos
- Combustível: diesel (~500 litros/abastecimento para caminhões grandes)

#### 3. **Troca de Turnos**
- Briefings de segurança
- Transferência de informações operacionais
- Inspeção pré-operacional

#### 4. **Planejamento de Mina**
- Definição de rotas ótimas
- Alocação de equipamentos
- Gestão de filas

#### 5. **Sistema de Despacho**
- Software de otimização em tempo real
- Comunicação com operadores
- Monitoramento de produtividade

## Indicadores-Chave de Desempenho (ICD) {#sec-icd}

### Indicadores de Disponibilidade

#### Disponibilidade Física (DF)

Proporção do tempo em que o equipamento está disponível para operar:

$$
DF = \frac{Horas_{Calendário} - Horas_{Manutenção}}{Horas_{Calendário}} \times 100\%
$$

**Meta típica**: 85-90% para caminhões fora de estrada

#### Disponibilidade Mecânica (DM)

Similar à DF, mas exclui paradas por falta de operador ou condições externas:

$$
DM = \frac{Horas_{Disponíveis}}{Horas_{Disponíveis} + Horas_{Manutenção}} \times 100\%
$$

### Indicadores de Utilização

#### Utilização (UT)

Proporção do tempo disponível em que o equipamento está efetivamente operando:

$$
UT = \frac{Horas_{Operando}}{Horas_{Disponível}} \times 100\%
$$

**Meta típica**: 85-95%

#### Efetividade Global do Equipamento (OEE)

Métrica composta que considera disponibilidade, utilização e qualidade:

$$
OEE = Disponibilidade \times Utilização \times Qualidade
$$

Para mineração, "qualidade" geralmente se refere ao fator de enchimento da caçamba.

### Indicadores de Manutenção

#### Tempo Médio Entre Falhas (MTBF)

$$
MTBF = \frac{\sum Horas_{Operando}}{Número_{Falhas}}
$$

**Unidade**: horas

**Meta**: Maximizar (indica maior confiabilidade)

#### Tempo Médio de Reparo (MTTR)

$$
MTTR = \frac{\sum Tempo_{Reparo}}{Número_{Falhas}}
$$

**Unidade**: horas

**Meta**: Minimizar (indica melhor mantenabilidade)

### Exemplo de Cálculo de ICDs

```{r}
#| label: exemplo-icds
#| warning: false

library(dplyr)
library(kableExtra)

# Dados exemplo: um mês de operação (720 horas)
dados_exemplo <- data.frame(
  Equipamento = "CAT 793F #101",
  Horas_Calendario = 720,
  Horas_Manutencao_Preventiva = 24,
  Horas_Manutencao_Corretiva = 36,
  Horas_Indisponivel = 20,
  Horas_Operando = 560,
  Numero_Falhas = 3
)

# Calcular ICDs
icds <- dados_exemplo %>%
  mutate(
    Horas_Manutencao_Total = Horas_Manutencao_Preventiva + Horas_Manutencao_Corretiva,
    Horas_Disponivel = Horas_Calendario - Horas_Manutencao_Total - Horas_Indisponivel,

    DF_pct = round((Horas_Calendario - Horas_Manutencao_Total) / Horas_Calendario * 100, 1),
    UT_pct = round(Horas_Operando / Horas_Disponivel * 100, 1),

    MTBF_horas = round(Horas_Operando / Numero_Falhas, 1),
    MTTR_horas = round(Horas_Manutencao_Corretiva / Numero_Falhas, 1)
  ) %>%
  select(Equipamento, DF_pct, UT_pct, MTBF_horas, MTTR_horas)

icds %>%
  kable(col.names = c("Equipamento", "DF (%)", "UT (%)", "MTBF (h)", "MTTR (h)"),
        caption = "Indicadores-Chave de Desempenho - Exemplo") %>%
  kable_styling(bootstrap_options = c("striped", "hover"))
```

### Benchmarking Industrial

| Indicador | Classe Mundial | Bom | Médio | Baixo |
|-----------|---------------|-----|-------|-------|
| **Disponibilidade Física** | >90% | 85-90% | 75-85% | <75% |
| **Utilização** | >90% | 85-90% | 75-85% | <75% |
| **MTBF (horas)** | >200 | 150-200 | 100-150 | <100 |
| **MTTR (horas)** | <8 | 8-12 | 12-18 | >18 |

: Benchmarking de ICDs para caminhões fora de estrada {#tbl-benchmarking}

## Resumo

🔔 **Pontos-chave:**

- O ciclo operacional de carregamento e transporte determina a produtividade
- Equipamentos transitam entre estados operacionais ao longo do tempo
- Elementos de suporte são críticos para operação eficiente
- ICDs quantificam performance e permitem comparações (benchmarking)
- Disponibilidade, utilização e confiabilidade são métricas fundamentais

---

**Próximo capítulo:** Fatores Moderadores da Manutenção
