# Estimativa de Parâmetros e Inferência

## Introdução

Este capítulo aborda métodos para estimar parâmetros de distribuições de vida útil a partir de dados observados.

## Método da Máxima Verossimilhança (MLE)

### Conceito

O método MLE busca os parâmetros que **maximizam a probabilidade** de observar os dados coletados.

### Função de Verossimilhança

Para dados de falha $t_1, t_2, \ldots, t_n$:

$$
L(\theta) = \prod_{i=1}^n f(t_i; \theta)
$$

Log-verossimilhança:

$$
\ell(\theta) = \sum_{i=1}^n \log f(t_i; \theta)
$$

### Exemplo: Exponencial

```{r}
#| label: mle-exponencial
#| warning: false

library(tidyverse)

# Dados simulados
set.seed(123)
dados <- rexp(50, rate = 0.01)

# MLE analítico para exponencial
lambda_mle <- 1 / mean(dados)

cat("Lambda MLE:", lambda_mle, "\n")
cat("MTTF estimado:", 1/lambda_mle, "\n")
```

### Exemplo: Weibull com `fitdistrplus`

```{r}
#| label: mle-weibull
#| warning: false
#| message: false

library(fitdistrplus)

# Ajuste Weibull
fit_weibull <- fitdist(dados, "weibull")

summary(fit_weibull)

# Visualizar ajuste
plot(fit_weibull)
```

## Intervalos de Confiança

### Bootstrap

```{r}
#| label: bootstrap-ci

# Bootstrap para IC
boot_samples <- replicate(1000, {
  sample_boot <- sample(dados, replace = TRUE)
  1 / mean(sample_boot)
})

# IC 95%
ic_lower <- quantile(boot_samples, 0.025)
ic_upper <- quantile(boot_samples, 0.975)

cat("IC 95% para lambda:", ic_lower, "-", ic_upper, "\n")
```

## Testes de Qualidade de Ajuste

### Teste Kolmogorov-Smirnov

```{r}
#| label: ks-test

# Testar ajuste exponencial
ks_result <- ks.test(dados, "pexp", rate = lambda_mle)
print(ks_result)
```

## Exercícios

📝 **Exercício 1**: Estime parâmetros de distribuição Weibull usando MLE.

📝 **Exercício 2**: Compare IC paramétrico vs. bootstrap.

📝 **Exercício 3**: Use AIC/BIC para comparar modelos.

## Resumo

🔔 **Pontos-chave:**

- MLE é o método padrão para estimação
- Intervalos de confiança quantificam incerteza
- Testes de qualidade validam o ajuste

---

**Próximo capítulo:** Análise de Dados de Falha com R
