# Fundamentos de Confiabilidade

## Introdução

A **confiabilidade** é a probabilidade de um item desempenhar sua função de forma adequada, sob condições estabelecidas, durante um intervalo de tempo especificado. Este conceito fundamental é a base para todas as análises de manutenção e gestão de ativos.

## Conceitos Básicos

### Confiabilidade $R(t)$

A função confiabilidade representa a probabilidade de um sistema sobreviver até o tempo $t$:

$$
R(t) = P(T > t)
$$ {#eq-confiabilidade}

onde $T$ é a variável aleatória que representa o tempo até a falha.

### Taxa de Falha $\lambda(t)$

A taxa de falha (ou função de risco) é definida como:

$$
\lambda(t) = \frac{f(t)}{R(t)} = -\frac{d}{dt}\ln R(t)
$$ {#eq-taxa-falha}

### MTBF e MTTF

- **MTBF** (Mean Time Between Failures): Tempo médio entre falhas para sistemas reparáveis
- **MTTF** (Mean Time To Failure): Tempo médio até a primeira falha para sistemas não-reparáveis

$$
MTTF = \int_0^\infty R(t) \, dt
$$ {#eq-mttf}

### Disponibilidade

A disponibilidade é a probabilidade de um sistema estar operacional em um dado momento:

$$
A = \frac{MTBF}{MTBF + MTTR}
$$ {#eq-disponibilidade}

onde MTTR é o Mean Time To Repair (tempo médio de reparo).

## Tipos de Manutenção

### Manutenção Corretiva

Intervenção realizada **após** a ocorrência de falha para restaurar o funcionamento do equipamento.

**Vantagens:**
- Menor custo inicial
- Não interrompe operação programada

**Desvantagens:**
- Paradas não programadas
- Custos imprevistos
- Possíveis danos secundários

### Manutenção Preventiva

Intervenção realizada em **intervalos predeterminados** para reduzir a probabilidade de falha.

**Vantagens:**
- Redução de falhas inesperadas
- Planejamento de paradas
- Maior vida útil dos equipamentos

**Desvantagens:**
- Custo fixo programado
- Possível substituição prematura de componentes

### Manutenção Preditiva

Intervenção baseada em **condição do equipamento**, monitorada por sensores e análise de dados.

**Vantagens:**
- Otimização de recursos
- Manutenção just-in-time
- Maior disponibilidade

**Desvantagens:**
- Investimento em sensores e sistemas
- Requer expertise em análise de dados

## Métricas Fundamentais

### Tabela de Métricas Principais {#tbl-metricas}

| Métrica | Símbolo | Fórmula | Interpretação |
|---------|---------|---------|---------------|
| Confiabilidade | $R(t)$ | $P(T > t)$ | Probabilidade de sobrevivência |
| Taxa de Falha | $\lambda(t)$ | $f(t)/R(t)$ | Risco instantâneo |
| MTBF | - | $\int_0^\infty R(t) dt$ | Tempo médio entre falhas |
| Disponibilidade | $A$ | $MTBF/(MTBF+MTTR)$ | Percentual operacional |

## Exemplo Prático com R

💡 **Exemplo**: Cálculo de métricas básicas de confiabilidade

```{r}
#| label: exemplo-metricas
#| warning: false
#| message: false

library(tidyverse)

# Dados de tempo até falha (em horas)
tempos_falha <- c(120, 145, 180, 200, 250, 310, 420, 500, 650, 800)

# Calcular MTTF
mttf <- mean(tempos_falha)

# Estimar taxa de falha (assumindo distribuição exponencial)
lambda_est <- 1 / mttf

# Calcular confiabilidade para diferentes tempos
tempos <- seq(0, 1000, by = 50)
confiabilidade <- exp(-lambda_est * tempos)

# Criar dataframe para visualização
df_conf <- data.frame(
  tempo = tempos,
  confiabilidade = confiabilidade
)

# Visualizar
ggplot(df_conf, aes(x = tempo, y = confiabilidade)) +
  geom_line(color = "steelblue", linewidth = 1.2) +
  geom_hline(yintercept = 0.5, linetype = "dashed", color = "red") +
  labs(
    title = "Função Confiabilidade",
    x = "Tempo (horas)",
    y = "R(t)",
    caption = paste("MTTF =", round(mttf, 1), "horas")
  ) +
  theme_minimal()
```

### Análise dos Resultados

```{r}
#| label: resumo-metricas

cat("Métricas Calculadas:\n")
cat("MTTF:", round(mttf, 2), "horas\n")
cat("Taxa de falha (λ):", round(lambda_est, 6), "falhas/hora\n")
cat("Confiabilidade em 300h:", round(exp(-lambda_est * 300), 4), "\n")
cat("Tempo para R(t) = 0.5:", round(log(2) / lambda_est, 2), "horas\n")
```

## Exercícios

📝 **Exercício 1**: Dados os tempos de falha `c(100, 150, 200, 250, 300)` horas:
- Calcule o MTTF
- Estime a taxa de falha
- Determine a confiabilidade em 200 horas

📝 **Exercício 2**: Um sistema tem MTBF = 500h e MTTR = 10h:
- Calcule a disponibilidade
- Quantas falhas são esperadas em 1 ano de operação contínua?

📝 **Exercício 3**: Compare a confiabilidade de dois sistemas:
- Sistema A: taxa de falha constante λ = 0.001 falhas/hora
- Sistema B: taxa de falha crescente (Weibull com β = 2)

## Referências e Leitura Adicional

- Rausand, M., & Høyland, A. (2004). *System Reliability Theory: Models, Statistical Methods, and Applications*.
- O'Connor, P., & Kleyner, A. (2011). *Practical Reliability Engineering*.
- Meeker, W. Q., & Escobar, L. A. (1998). *Statistical Methods for Reliability Data*.

## Resumo do Capítulo

🔔 **Pontos-chave:**

- Confiabilidade é a base para análise de sistemas e equipamentos
- Taxa de falha caracteriza o comportamento de falhas ao longo do tempo
- MTBF e disponibilidade são métricas práticas de gestão
- Tipos de manutenção devem ser escolhidos considerando custos e riscos
- R fornece ferramentas poderosas para cálculo e visualização de métricas

---

**Próximo capítulo:** Distribuições de Probabilidade para Vida Útil
