# Modelagem Weibull na Prática

## Introdução

Aplicação prática da distribuição Weibull em análise de confiabilidade industrial.

## Ajuste de Modelo Weibull

```{r}
#| label: weibull-fit
#| warning: false

library(WeibullR)
library(survival)
library(dplyr)

# Dados de tempo até falha
tempos <- c(120, 145, 180, 200, 250, 310, 420, 500, 650, 800)

# Ajustar Weibull
fit <- wblr(tempos, col="steelblue")
fit <- wblr.conf(fit)

# Visualizar papel de Weibull
plot(fit, main="Análise Weibull - Bombas Industriais")
```

## Interpretação de Parâmetros

### Parâmetro β (forma)

- **β < 1**: Mortalidade infantil (defeitos iniciais)
- **β ≈ 1**: Falhas aleatórias
- **β > 1**: Desgaste (envelhecimento)

### Parâmetro η (escala)

Vida característica: tempo no qual 63.2% dos itens falharam.

## Diagnóstico do Modelo

```{r}
#| label: diagnostic

library(fitdistrplus)

fit_distr <- fitdist(tempos, "weibull")

# Gráficos de diagnóstico
plot(fit_distr)

# Teste de qualidade
gofstat(fit_distr)
```

## Estimativa de Confiabilidade

```{r}
#| label: reliability-estimation

beta <- fit_distr$estimate["shape"]
eta <- fit_distr$estimate["scale"]

# Confiabilidade em diferentes tempos
tempos_pred <- c(100, 200, 300, 500, 1000)
R_pred <- exp(-(tempos_pred/eta)^beta)

data.frame(
  Tempo = tempos_pred,
  Confiabilidade = round(R_pred, 4)
) %>%
  knitr::kable()
```

## Caso Prático: Bombas Centrífugas

```{r}
#| label: case-study-pumps
#| eval: false

# Dados reais de bombas (exemplo)
bombas <- read.csv("resources/data/falhas_bombas.csv")

# Análise estratificada por tipo
fit_bomba_A <- fitdist(bombas$tempo[bombas$tipo == "A"], "weibull")
fit_bomba_B <- fitdist(bombas$tempo[bombas$tipo == "B"], "weibull")

# Comparar parâmetros
rbind(
  A = fit_bomba_A$estimate,
  B = fit_bomba_B$estimate
)
```

## Exercícios

📝 **Exercício 1**: Ajuste modelo Weibull e interprete β.

📝 **Exercício 2**: Calcule o tempo para R(t) = 0.90.

📝 **Exercício 3**: Compare Weibull vs. Lognormal para seus dados.

## Resumo

🔔 **Pontos-chave:**

- Weibull é versátil e amplamente aplicável
- Parâmetro β indica modo de falha
- Papel de Weibull facilita visualização

---

**Próximo capítulo:** Análise de Sobrevivência
