# Análise de Sobrevivência e Modelos Semiparamétricos

## Introdução

Análise de sobrevivência com modelos de regressão, incluindo Kaplan-Meier e Cox.

## Modelo de Cox (Regressão de Riscos Proporcionais)

### Formulação

$$
\lambda(t|X) = \lambda_0(t) \exp(\beta_1 X_1 + \beta_2 X_2 + \ldots + \beta_p X_p)
$$

onde $\lambda_0(t)$ é a taxa de risco basal.

## Exemplo com Covariáveis

```{r}
#| label: cox-model
#| warning: false

library(survival)
library(survminer)

# Dados de exemplo com covariáveis
dados <- data.frame(
  tempo = c(120, 145, 180, 200, 250, 300, 350, 400, 450, 500,
            100, 130, 160, 190, 220, 280, 320, 380, 420, 480),
  status = c(1, 1, 1, 0, 1, 0, 1, 1, 0, 1,
             1, 1, 1, 1, 0, 1, 0, 1, 1, 1),
  temperatura = c(rep(70, 10), rep(90, 10)),  # °C
  carga = c(rep("Normal", 10), rep("Alta", 10))
)

# Ajustar modelo Cox
cox_model <- coxph(Surv(tempo, status) ~ temperatura + carga, data = dados)

summary(cox_model)
```

## Interpretação dos Coeficientes

```{r}
#| label: hazard-ratios

# Hazard ratios
exp(coef(cox_model))

# Intervalos de confiança
exp(confint(cox_model))
```

## Verificação de Pressupostos

```{r}
#| label: cox-assumptions

# Teste de proporcionalidade
cox.zph(cox_model)

# Gráfico de resíduos
ggcoxzph(cox.zph(cox_model))
```

## Curvas de Sobrevivência por Grupo

```{r}
#| label: survival-curves

# Curvas ajustadas
fit_km <- survfit(Surv(tempo, status) ~ carga, data = dados)

ggsurvplot(fit_km,
           data = dados,
           pval = TRUE,
           conf.int = TRUE,
           risk.table = TRUE,
           palette = c("steelblue", "coral"),
           title = "Sobrevivência por Nível de Carga")
```

## Modelos Paramétricos AFT

```{r}
#| label: aft-model
#| eval: false

library(flexsurv)

# Modelo AFT Weibull
aft_weibull <- flexsurvreg(Surv(tempo, status) ~ temperatura + carga,
                            data = dados,
                            dist = "weibull")

summary(aft_weibull)
```

## Exercícios

📝 **Exercício 1**: Ajuste modelo Cox com 3 covariáveis.

📝 **Exercício 2**: Compare modelo Cox vs. AFT.

📝 **Exercício 3**: Interprete hazard ratios e seus IC.

## Resumo

🔔 **Pontos-chave:**

- Modelo Cox não requer especificação da distribuição
- Hazard ratios quantificam efeito das covariáveis
- Verificar pressupostos é essencial

---

**Próximo capítulo:** Manutenção Preventiva
