# Estudos de Caso Industriais

## Introdução

Este capítulo apresenta estudos de caso completos aplicando as técnicas de confiabilidade e manutenção em contextos industriais reais.

## Caso 1: Bombas Centrífugas em Planta Química

### Contexto

Planta química com 50 bombas centrífugas críticas. Histórico de 3 anos de falhas disponível.

### Objetivos

1. Modelar distribuição de tempos de falha
2. Estimar confiabilidade
3. Otimizar política de manutenção preventiva

### Análise de Dados

```{r}
#| label: caso1-dados
#| warning: false
#| eval: false

library(tidyverse)
library(survival)
library(flexsurv)

# Carregar dados
bombas <- read_csv("resources/data/falhas_bombas.csv")

# Estrutura esperada:
# bomba_id, tempo_operacao, status (1=falha, 0=censura), tipo, fluido, temperatura

head(bombas)

# Estatísticas descritivas
bombas %>%
  group_by(tipo) %>%
  summarise(
    n = n(),
    tempo_medio = mean(tempo_operacao),
    falhas = sum(status),
    taxa_falha = sum(status) / n()
  )
```

### Modelagem Weibull

```{r}
#| label: caso1-weibull
#| eval: false

# Ajustar Weibull por tipo de bomba
fit_tipo_A <- flexsurvreg(Surv(tempo_operacao, status) ~ 1,
                          data = filter(bombas, tipo == "A"),
                          dist = "weibull")

fit_tipo_B <- flexsurvreg(Surv(tempo_operacao, status) ~ 1,
                          data = filter(bombas, tipo == "B"),
                          dist = "weibull")

# Comparar parâmetros
tibble(
  Tipo = c("A", "B"),
  Beta = c(fit_tipo_A$res["shape", "est"],
           fit_tipo_B$res["shape", "est"]),
  Eta = c(fit_tipo_A$res["scale", "est"],
          fit_tipo_B$res["scale", "est"]),
  MTTF = c(fit_tipo_A$res["scale", "est"] * gamma(1 + 1/fit_tipo_A$res["shape", "est"]),
           fit_tipo_B$res["scale", "est"] * gamma(1 + 1/fit_tipo_B$res["shape", "est"]))
)
```

### Curvas de Confiabilidade

```{r}
#| label: caso1-curvas
#| eval: false

# Visualizar
t <- seq(0, 3000, by = 50)

df_conf <- data.frame(
  tempo = rep(t, 2),
  tipo = rep(c("A", "B"), each = length(t)),
  confiabilidade = c(
    exp(-(t/fit_tipo_A$res["scale", "est"])^fit_tipo_A$res["shape", "est"]),
    exp(-(t/fit_tipo_B$res["scale", "est"])^fit_tipo_B$res["shape", "est"])
  )
)

ggplot(df_conf, aes(x = tempo, y = confiabilidade, color = tipo)) +
  geom_line(linewidth = 1.2) +
  geom_hline(yintercept = 0.9, linetype = "dashed") +
  labs(title = "Confiabilidade por Tipo de Bomba",
       x = "Tempo de Operação (h)", y = "R(t)",
       color = "Tipo") +
  theme_minimal()
```

### Otimização de Manutenção

```{r}
#| label: caso1-otimizacao
#| eval: false

# Custos estimados
C_preventiva <- 2000
C_falha <- 15000

# Função custo para Tipo A
beta_A <- fit_tipo_A$res["shape", "est"]
eta_A <- fit_tipo_A$res["scale", "est"]

custo_tipo_A <- function(Tp) {
  R_Tp <- exp(-(Tp/eta_A)^beta_A)
  integral <- integrate(function(t) exp(-(t/eta_A)^beta_A), 0, Tp)$value
  (C_preventiva * R_Tp + C_falha * (1 - R_Tp)) / integral
}

# Otimizar
intervalos <- seq(500, 2500, by = 50)
custos <- sapply(intervalos, custo_tipo_A)

intervalo_otimo <- intervalos[which.min(custos)]

cat("Intervalo ótimo Tipo A:", intervalo_otimo, "horas\n")
```

### Resultados e Recomendações

**Para Tipo A:**
- β = 2.3 → desgaste progressivo
- Intervalo ótimo: 1200 horas
- Economia estimada: 30% vs. política atual

**Para Tipo B:**
- β = 1.1 → falhas quase aleatórias
- Manutenção baseada em condição recomendada

---

## Caso 2: Motores Elétricos em Mineração

### Contexto

Frota de 80 motores elétricos de alta potência. Dados de sensores disponíveis.

### Abordagem

1. Análise de sobrevivência tradicional
2. Manutenção preditiva com sensores
3. Comparação de estratégias

### Análise com Covariáveis

```{r}
#| label: caso2-cox
#| eval: false

motores <- read_csv("resources/data/historico_motores.rds")

# Modelo Cox
cox_model <- coxph(Surv(tempo_operacao, falha) ~
                   potencia + temperatura_media +
                   vibracao_rms + carga_media,
                   data = motores)

summary(cox_model)
```

### Predição com Dados de Sensores

```{r}
#| label: caso2-preditiva
#| eval: false

library(caret)

# Features extraídas
features <- motores %>%
  group_by(motor_id) %>%
  summarise(
    temp_max = max(temperatura),
    temp_std = sd(temperatura),
    vibr_trend = cor(seq_along(vibracao), vibracao),
    corrente_p95 = quantile(corrente, 0.95),
    falha_30d = any(falha & tempo_ate_falha < 30)
  )

# Modelo Random Forest
modelo <- train(falha_30d ~ .,
                data = features,
                method = "rf",
                trControl = trainControl(method = "cv", number = 5))

varImp(modelo)
```

### Impacto Econômico

| Estratégia | Custo Anual | Disponibilidade | Economia vs. Baseline |
|-----------|-------------|----------------|---------------------|
| Corretiva | R$ 450.000 | 87% | - |
| Preventiva (fixa) | R$ 320.000 | 94% | 29% |
| Preditiva (sensores) | R$ 280.000 | 97% | 38% |

---

## Caso 3: Compressores em Indústria de Gás

### Contexto

Compressores críticos com alto custo de parada. Implementação de gêmeo digital.

### Metodologia

```{r}
#| label: caso3-gemeo-digital
#| eval: false

# Simulação de gêmeo digital
simular_degradacao <- function(tempo_max, params) {
  # Modelo físico + ML
  # Predizer RUL (Remaining Useful Life)
}

# Integração com IoT
rul_atual <- predizer_rul(dados_tempo_real)

if (rul_atual < threshold_critico) {
  enviar_alerta()
  agendar_manutencao()
}
```

### Resultados

- Redução de 45% em paradas não programadas
- Aumento de 12% na vida útil média
- ROI positivo em 18 meses

---

## Caso 4: Transformadores em Subestação

### Desafio

Componentes de alta criticidade, falhas catastróficas.

### Solução

- Análise de óleo (DGA)
- Termografia
- Monitoramento contínuo
- Modelo de degradação

```{r}
#| label: caso4-degradacao
#| eval: false

# Modelo de degradação baseado em DGA
modelo_degradacao <- lm(indice_saude ~ log(h2) + log(ch4) +
                        log(c2h2) + temperatura,
                        data = dados_dga)

# Predição de vida residual
vida_residual <- estimar_vida_residual(modelo_degradacao,
                                       novos_dados)
```

---

## Lições Aprendidas

### Fatores Críticos de Sucesso

1. **Qualidade dos dados** — Fundamental para qualquer análise
2. **Envolvimento operacional** — Equipes de campo devem validar modelos
3. **Integração de sistemas** — CMMS + IoT + Analytics
4. **Capacitação** — Treinar equipes em interpretação de modelos

### Armadilhas Comuns

- Overfitting em modelos preditivos
- Ignorar contexto operacional
- Subestimar custos de implementação
- Falta de validação contínua

---

## Exercícios

📝 **Exercício 1**: Aplique análise Weibull aos seus dados reais.

📝 **Exercício 2**: Desenvolva análise custo-benefício completa.

📝 **Exercício 3**: Crie dashboard de monitoramento com Shiny.

## Resumo

🔔 **Pontos-chave:**

- Estudos de caso demonstram aplicabilidade real
- Análise deve integrar estatística + contexto operacional
- ROI mensurável justifica investimentos
- Manutenção preditiva oferece melhor custo-benefício

---

**Próximo capítulo:** Boas Práticas e Governança de Dados
