# Apêndice B: Templates Quarto e Automação {.unnumbered}

## Estrutura de Projeto Quarto Book

### Arquivo `_quarto.yml`

```yaml
project:
  type: book
  output-dir: docs

book:
  title: "Confiabilidade e Manutenção"
  subtitle: "Aplicações em R"
  author: "Seu Nome"
  date: today

  chapters:
    - index.qmd
    - preface.qmd

    - part: "Parte I"
      chapters:
        - chapters/01-intro.qmd
        - chapters/02-analise.qmd

    - references.qmd

bibliography: references.bib

format:
  html:
    theme:
      light: flatly
      dark: darkly
    code-fold: show
    code-tools: true
    toc: true
    toc-depth: 3
    number-sections: true

  pdf:
    documentclass: scrbook
    toc: true
    number-sections: true

execute:
  echo: true
  warning: false
  message: false
  cache: true
  freeze: auto
```

## Template de Capítulo

```markdown
# Título do Capítulo

## Introdução

Breve introdução ao tema...

## Conceitos

### Subseção 1

Explicação com equação:

$$
R(t) = e^{-\lambda t}
$$ {#eq-confiabilidade}

### Exemplo Prático

💡 **Exemplo**: Descrição do exemplo

```{r}
#| label: exemplo-codigo
#| warning: false
#| fig-cap: "Legenda da figura"
#| eval: false

# Exemplo ilustrativo (não executado)
# library(tidyverse)
# dados <- data.frame(...)
# ggplot(dados, aes(x, y)) + geom_line()
```

## Exercícios

📝 **Exercício 1**: Descrição do exercício.

## Resumo

🔔 **Pontos-chave:**

- Ponto 1
- Ponto 2

---

**Próximo capítulo:** Nome do próximo
```

## Opções de Chunks

### Controle de Execução

```{r}
#| label: nome-unico
#| eval: true          # Executar código
#| echo: true          # Mostrar código
#| output: true        # Mostrar output
#| warning: false      # Esconder warnings
#| message: false      # Esconder mensagens
#| error: false        # Parar em erros
#| cache: true         # Usar cache
```

### Figuras

```{r}
#| label: fig-exemplo
#| fig-cap: "Legenda da figura"
#| fig-width: 8
#| fig-height: 6
#| fig-align: center
#| out-width: "80%"

# Código do gráfico
```

### Tabelas

```{r}
#| label: tbl-exemplo
#| tbl-cap: "Legenda da tabela"

# Código da tabela
```

## Referências Cruzadas

### Figuras

```markdown
Veja @fig-exemplo para detalhes.

```{r}
#| label: fig-exemplo-2
#| fig-cap: "Minha figura"

plot(1:10)
```
```

### Tabelas

```markdown
A @tbl-resultados apresenta os dados.

```{r}
#| label: tbl-resultados
#| tbl-cap: "Resultados"
#| eval: false

# knitr::kable(dados)
```
```

### Equações

```markdown
Como mostra a @eq-weibull:

$$
f(t) = \frac{\beta}{\eta}\left(\frac{t}{\eta}\right)^{\beta-1} e^{-(t/\eta)^\beta}
$$ {#eq-weibull}
```

### Capítulos e Seções

```markdown
Como discutido no @sec-introducao...

## Introdução {#sec-introducao}
```

## CI/CD com GitHub Actions

### `.github/workflows/quarto-publish.yml`

```yaml
name: Render and Publish Quarto Book

on:
  push:
    branches: [main]
  pull_request:
    branches: [main]

jobs:
  build-deploy:
    runs-on: ubuntu-latest

    steps:
      - name: Checkout repository
        uses: actions/checkout@v3

      - name: Setup R
        uses: r-lib/actions/setup-r@v2
        with:
          r-version: '4.5.1'

      - name: Install R packages
        run: |
          install.packages(c("tidyverse", "survival", "ggplot2"))
        shell: Rscript {0}

      - name: Setup Quarto
        uses: quarto-dev/quarto-actions/setup@v2
        with:
          version: '1.6.39'

      - name: Render Quarto Book
        run: quarto render

      - name: Deploy to GitHub Pages
        if: github.ref == 'refs/heads/main'
        uses: peaceiris/actions-gh-pages@v3
        with:
          github_token: ${{ secrets.GITHUB_TOKEN }}
          publish_dir: ./docs
```

## Deploy para Quarto Pub

### Comandos

```bash
# Publicar pela primeira vez
quarto publish quarto-pub

# Atualizar
quarto publish quarto-pub --update
```

### Configuração no `_quarto.yml`

```yaml
project:
  type: book

quarto-pub:
  site-id: "seu-site-id"
```

## Deploy para GitHub Pages

### Passo a Passo

1. **Configurar output para `docs/`**

```yaml
project:
  output-dir: docs
```

2. **Criar `.nojekyll`**

```bash
touch docs/.nojekyll
```

3. **Configurar GitHub Pages**
   - Settings → Pages
   - Source: Deploy from branch
   - Branch: `main` / `docs`

4. **Push e esperar**

```bash
git add .
git commit -m "Update book"
git push
```

## Deploy para Netlify

### `netlify.toml`

```toml
[build]
  command = "quarto render"
  publish = "docs"

[build.environment]
  QUARTO_VERSION = "1.6.39"
  R_VERSION = "4.5.1"

[[redirects]]
  from = "/*"
  to = "/index.html"
  status = 200
```

## Makefile para Automação

### `Makefile`

```makefile
.PHONY: preview render clean deploy

preview:
	quarto preview

render:
	quarto render

clean:
	rm -rf docs/ _book/ .quarto/ *_cache/ *_files/

deploy: render
	git add docs/
	git commit -m "Update rendered book"
	git push

install-deps:
	Rscript -e "install.packages(c('tidyverse', 'survival', 'ggplot2'))"
```

**Uso:**

```bash
make preview   # Visualizar
make render    # Renderizar
make clean     # Limpar
make deploy    # Deploy
```

## Docker para Reprodutibilidade

### `Dockerfile`

```dockerfile
FROM rocker/r-ver:4.5.1

# Instalar Quarto
RUN wget https://github.com/quarto-dev/quarto-cli/releases/download/v1.6.39/quarto-1.6.39-linux-amd64.deb
RUN dpkg -i quarto-1.6.39-linux-amd64.deb

# Instalar dependências R
RUN R -e "install.packages(c('tidyverse', 'survival', 'ggplot2'))"

# Copiar projeto
COPY . /workspace
WORKDIR /workspace

# Renderizar
CMD ["quarto", "render"]
```

**Uso:**

```bash
docker build -t meu-livro .
docker run -v $(pwd):/workspace meu-livro
```

## Scripts Auxiliares

### `render_and_open.R`

```r
#!/usr/bin/env Rscript

# Renderizar e abrir no navegador
system("quarto render")
system("open docs/index.html")  # macOS
# system("xdg-open docs/index.html")  # Linux
# system("start docs/index.html")  # Windows
```

### `check_links.sh`

```bash
#!/bin/bash
# Verificar links quebrados

quarto render
cd docs
python -m http.server 8000 &
SERVER_PID=$!
sleep 2

# Usar linkchecker ou similar
linkchecker http://localhost:8000

kill $SERVER_PID
```

## Boas Práticas

✅ **Fazer:**
- Usar `freeze: auto` para cache inteligente
- Versionar dados pequenos com Git LFS
- Documentar requisitos em `README.md`
- Testar localmente antes de fazer push
- Usar CI/CD para deploy automático

❌ **Evitar:**
- Commitar arquivos gerados (`_book/`, `docs/`)
- Dados grandes sem Git LFS
- Executar código demorado sem cache
- Dependências não documentadas

## Recursos

- [Quarto Books Guide](https://quarto.org/docs/books/)
- [GitHub Actions Documentation](https://docs.github.com/actions)
- [Quarto Pub](https://quartopub.com/)
- [Netlify Docs](https://docs.netlify.com/)
